【裁判字號】    99,簡上,16
【裁判日期】    990831
【裁判案由】    損害賠償
【裁判全文】
臺灣桃園地方法院民事判決              99年度簡上字第16號
上  訴  人    庚○○
被 上訴 人    國傳國際股份有限公司
兼法定代理人  甲○○原名朱幼.
被 上訴 人    永豐金融控股股份有限公司
法定代理人    乙○○
被 上訴 人    永豐商業銀行股份有限公司延平分公司
法定代理人    辛○○
被 上訴 人    永豐商業銀行股份有限公司
法定代理人    戊○○
上三人共同
訴訟代理人    丁○○
被 上訴 人    錦城企業社（合夥）
法定代理人    曾乾評
被 上訴 人    己○○
              丙○○
上列當事人間請求損害賠償事件，上訴人對於中華民國98年11月
06日本院桃園簡易庭98年度桃簡字第974 號第一審判決提起上訴
，於民國99年08月19日言詞辯論終結，本院合議庭判決如下：
    主      文
上訴駁回。
上訴費用由上訴人負擔。
    事實及理由
一、被上訴人永豐商業銀行股份有限公司（下稱永豐銀行）之法
    定代理人原為蔡友才，嗣於本院審理中變更為戊○○，有行
    政院金融監督管理委員會民國98年12月02日金管銀控字第09
    800566950 函銀行營業執照等影本可稽（見本院卷第65至67
    頁），具狀聲明承受訴訟，核無不合，應予准許。
二、上訴人主張略以：
  (一)上訴人於原審起訴主張略以：
  1.先位之訴部分：
  (1)被上訴人甲○○、己○○部分：
  被上訴人甲○○與己○○分別為被上訴人國傳國際股份有限
    公司（下稱國傳公司）之法定代理人及業務經理，而國傳公
    司乃代被上訴人錦城企業社（查錦城企業社為合夥組織，曾
    乾評是負責人，見台北地院97年審訴字第2924號民事案卷內
    之營利事業登記資料、商業登記抄本）對外招攬漫畫書店加
    盟事宜。上訴人於94年10月間與被上訴人甲○○與己○○在
    桃園市○○○街附近洽談漫畫書店加盟事宜時，甲○○與己○○為免上訴人資金不足而不願加盟，遂謊稱：「我們有配
    合的銀行，有專門為資金不足的加盟者推出這個加盟專案貸
    款」、「你的條件…可以貸的啦」、「有很多加盟店都是貸
    款，你的條件沒問題，很多加盟者都這樣成功」、「要是你
    不加盟，你又不是我們的加盟者，我們不可能無緣無故幫你
    去貸款，我們又不是慈善機構，只有加盟才可以有專案貸款
    」、「只要加盟便可獲得專案貸款，不用擔心資金不足」、
    「這方面我們很專業，跟著專家走，成功就一半」等語，捏
    造「加盟便可獲得專案貸款」之錯誤資訊，誘使上訴人加盟
    。又94年11月18日被上訴人甲○○、己○○及斯時任職台北
    國際商業銀行股份有限公司（下稱台北商銀，現改為永豐銀
    行）之丙○○等3 人，均明知被上訴人錦城企業社與台北商
    銀間並無「加盟專案貸款計畫」合作關係，竟共同偽造「錦
    城書坊專案貸款」文件（下稱系爭廣告文件，附於本院支付
    命令卷內），由被上訴人己○○傳真予上訴人，又多次謊稱
    ：「錦城書坊與台北商銀間有加盟專案貸款之合作關係，加
    盟將可獲得專案貸款，不必擔心資金不足」等語，捏造「加
    盟便可獲得專案貸款」之假象，致上訴人陷入錯誤而於94年
    11月25日與被上訴人錦城企業社簽訂加盟契約（下稱系爭契
    約），惟同月底被上訴人丙○○審查上訴人之貸款條件，認
    資格不符而通知被上訴人己○○，被上訴人己○○為免上訴
    人以資金不足解約使其無法獲取加盟利潤，竟惡意隱匿銀行
    不能核貸之事實，且開始積極要求上訴人匯款。上訴人因此
    陸續於94年11月30日匯款新台幣（下同）17萬元、12月09日
    匯款8 萬元、12月23日匯款10萬元、95年01月04日匯款6 萬
    元，共計41萬元，資金幾乎耗盡，直至95年01月上旬被上訴
    人己○○始將台北商銀不能核貸之事告知上訴人，要求上訴
    人自行尋找資金，否則將取回書籍及光碟。上訴人終因資金
    不足而於95年02月27日關店。95年03月07日被上訴人甲○○
    與己○○至上訴人加盟店取走書籍、光碟及商標招牌等物品
    ，但被上訴人甲○○卻藉故未返還上訴人於加盟時所簽發交
    付之本票1 紙及支票11紙（下稱系爭支票），嗣上訴人於95
    年04月間接獲銀行通知支票退款一事，方知被上訴人錦城企
    業社竟惡意兌現其中發票日95年03月25日之支票1 紙，造成
    上訴人票據信用產生瑕疵。至此上訴人始懷疑被上訴人甲○○、己○○所述之加盟手段有異，並於95年05月上旬提出侵
    占告訴，且於95年06月01日偵查中方知系爭文件係偽造，復
    提出詐欺、偽造文書之告訴，另發函表示撤銷加盟之意思表
    示及請求損害賠償與返還前揭票據。
  系爭廣告文件所示內容應屬「兩家企業間推出專案貸款」，
    與「銀行自行推廣之貸款文宣」有別，兩家企業間或銀行自
    行對外推出「專案貸款」，如未表示保留核貸與否，則對於
    符合專案資格者即應給予核貸，此應較符合常人觀點及消費
    者保護法第22條、公平交易法第21條第1 項規定意旨。如該
    專案貸款只是利率與額度較低，實際上卻保留核貸與否，顯
    與一般貸款程序無異，絕非「專案」之意涵。是因被上訴人
    甲○○及己○○之誤導，致上訴人深信被上訴人錦城企業社
    與台北商銀雖分屬兩家不同企業體制，然共同推出系爭廣告
    文件而未有保留核貸之字樣，兩家企業間必存在「委任」或
    「承攬」之法律關係，當加盟者符合專案資格之條件，台北
    商銀應遵守與被上訴人錦城書坊之法律關係給予專案貸款金
    額。
  被上訴人甲○○、己○○為圖上訴人加盟後之利潤，經被上
    訴人丙○○同意，偽造及展示系爭廣告文件，捏造兩家企業
    間有「加盟可獲得專案貸款」之假象，致使無經驗之上訴人
    陷入錯誤而加盟，受有損害，其等招攬加盟手法不當，屬積
    極虛構事實之詐欺行為，亦係在廣告上為虛偽不實或引人錯
    誤之表示或表徵，足以影響交易秩序之欺罔或顯失公平之行
    為，違反公平交易法第21條第1 項、第24條及消費者保護法
    第22條等保護他人之法律規定。且消費者決定加盟與否，需
    仰賴加盟業者提供訊息以判斷，如加盟業者惡意隱匿或製造
    不實之消息，致消費者因資訊錯誤，無從正確判斷風險而加
    盟，受有損害，消費者自得以其招攬加盟方法有不法侵害，
    或背於善良風俗，或違反保護他人之法令等相關法令，向加
    盟業者請求賠償。
  被上訴人己○○以「加盟專案貸款」作為招攬上訴人加盟之
    方法，明知上訴人資金不足甚需專案貸款資金以免倒店，於
    94年11月底經被上訴人丙○○告知不能核貸時，竟隱匿銀行
    不能核貸之事而未據實告知上訴人，若被上訴人己○○及早
    告知上訴人，上訴人必趁書店尚未施工前（94年12月15日開
    工）解約以減少損失，被上訴人己○○故意隱匿之舉有背善
    良風俗、誠信原則，符合侵權行為。
  95年03月07日被上訴人甲○○、己○○已搬走上訴人店內之
    書籍與光碟，被上訴人國傳公司應立即告知被上訴人錦城企
    業社，並取回系爭支票其中9 紙返還上訴人，此屬被上訴人
    國傳公司應為之加盟業務行為（債之履行）。惟國傳公司卻
    因過失而未能即時取回該等支票，致使被上訴人錦城企業社
    於不知情狀態下兌現，造成上訴人受有退票紀錄之信用瑕疵
    ，侵害上訴人之信用權，亦應認符合侵權行為。
  據上，上訴人得依公平交易法第21條第1 項、第24條、消費
    者保護法第22條、民法第92條第1 項、第148 條、第184 條
    及第185 條，請求被上訴人甲○○、己○○、丙○○負連帶
    賠償責任。
  (2)被上訴人國傳公司部分：
    被上訴人甲○○為國傳公司之法定代理人，甲○○與上訴人
    洽談加盟事宜，屬其業務範疇，其招攬加盟之方式及過失未
    返還支票等行為，已符合侵權行為，爰依公司法第23條第2
    項、民法第188 條第1 項、公平交易法第21條第1 項、第31
    條、消費者保護法第22條規定，請求被上訴人國傳公司與甲○○連帶負賠償責任。
  (3)被上訴人丙○○部分：
    被上訴人丙○○任職銀行從事貸款業務多年，依其專業知識
    ，明知專案貸款與一般貸款有別，被上訴人錦城企業社與台
    北商銀分屬不同企業體系，兩家企業間並無「加盟專案貸款
    」合作關係，又無被授予與被上訴人錦城企業社成立加盟專
    案貸款之權限，無權製作兩家企業間「專案」文宣，其竟同
    意被上訴人甲○○及己○○偽造及展示系爭廣告文件，致上
    訴人因而誤信錦城企業社與台北商銀有合作關係，加盟即可
    獲得專案貸款之情。被上訴人丙○○之前揭行為，顯有悖消
    費者保護法第22條、公平交易法第21條第1 項，應認違反保
    護他人之法律，違反善良風俗，屬侵權行為，依民法第185
    條規定，與被上訴人甲○○、己○○負連帶賠償之責。
  (4)被上訴人永豐金融控股股份有限公司（下稱永豐金控）、永
    豐銀行延平分公司（下稱永豐銀行延平分行）、永豐銀行部
    分：
    被上訴人丙○○受僱於被上訴人永豐銀行延平分行，而被上
    訴人永豐銀行延平分行之總公司為被上訴人永豐銀行（前為
    台北商銀，於95年11月13日與建華商業銀行股份有限公司合
    併，由建華商業銀行股份有限公司為存續銀行，並更名為永
    豐銀行），亦有僱傭關係，又被上訴人永豐銀行為被上訴人
    永豐金控之子公司，是被上訴人永豐金控、永豐銀行及永豐
    銀行延平分行對於被上訴人丙○○上開侵權行為，依民法第
    188 條第1 項規定，均應負連帶賠償責任。
  (5)被上訴人錦城企業社部分：
    上訴人與被上訴人錦城企業社於94年11月25日成立加盟之法
    律關係，而被上訴人國傳公司為錦城企業社之代理人，被上
    訴人甲○○及己○○既均為國傳公司之職員，堪認其等亦為
    被上訴人錦城企業社之代理人，被上訴人甲○○及己○○從
    事加盟相關事項既有上開侵權行為，可認其等於債之履行有
    故意及過失，上訴人得依民法第184 條、第224 條向被上訴
    人錦城企業社請求負連帶賠償之責。
  (6)依被上訴人甲○○所提出之「租書產業利潤分析比較表」顯
    示（原證四），加盟後每月可淨賺139,400 元，然漫畫書店
    一開始難認有此高獲利，為求合理賠償，遂以第1 年預期利
    益按每月2 萬元計算，以後則以每月5 萬元計算，僅先為一
    部請求被上訴人連帶賠償所失利益49萬元（即以95年01月04
    日開店至98年01月04日止共計36個月，總計144 萬元，計算
    式：12個月×2 萬元+ 24個月×5 萬元＝144 萬元）及其法
    定遲延利息。
  2.備位之訴部分：
    上訴人於95年06月01日偵查中始知系爭廣告文件係偽造，遂
    於96年03月20日以存證信函向被上訴人錦城企業社及國傳公
    司表示撤銷加盟之意思表示，經被上訴人國傳公司函覆，應
    認撤銷之意思表示已生效。又上訴人係因被上訴人甲○○及
    己○○提供不實加盟資訊而為錯誤之加盟意思表示，乃意思
    表示內容錯誤，上訴人亦已依民法第88條規定撤銷加盟之意
    思表示，爰依同法第179 條後段，先為一部請求被上訴人錦
    城企業社返還上訴人所支付之485,000 元。
  3.聲明：(1)先位聲明：被上訴人應連帶給付上訴人49萬元，及
    自被上訴人甲○○收到支付命令之日起至清償日止，按週年
    利率5 ％計算之利息。(2)備位聲明：被上訴人錦城企業社應
    給付上訴人485,000 元，及自94年11月26日起至清償日止，
    按週年利率5 ％計算之利息。
  (二)原審審理後，認上訴人之主張為無理由而判決駁回其原審之
    訴。經上訴人提起上訴，其理由除援用在原審所述外，另略
    以：
  1.先位之訴部分：
  (1)吾人日常生活中並無經常接觸加盟及專案貸款等相關事項之
    需，系爭廣告文件並無保留核貸之記載，一般人觀看此廣告
    後，勢必產生此加盟專案與一般貸款不同之疑惑，然何者不
    同，端視解說人員之解釋而定，難認一般人可輕易分辨其差
    異，故原審判決認「…並非凡一有專案貸款，該銀行即應核
    貸，此為事理之常」一節，有違經驗法則。
  (2)被上訴人錦城企業社與台北商銀間並無如系爭廣告文件所示
    加盟專案貸款之合作關係，此為被上訴人甲○○、己○○及
    丙○○所自承，亦經本院刑事庭查證屬實，惟被上訴人甲○○、己○○及丙○○卻製作系爭廣告文件並傳真予上訴人，
    向上訴人陳稱有此加盟專案貸款，則依民法第1 條規定，類
    推適用公平交易法第21條、消費者保護法第4 條、第22條之
    立法意旨，依論理法則應認系爭廣告文件內容不實，原審判
    決謂「…難認被告等有廣告不實…問題」，顯違反前述法令
    之立法意旨及論理法則。
  (3)再衡諸一般以加盟既有事業方式創業者，該事業之優勢、資
    產、經濟條件、市場佔有率、競爭力、發展潛能等恆為加盟
    時首需斟酌之因素，而前開資訊多為該事業所獨有，一般人
    難以得知，均需憑藉該事業所提供之資訊為斷，若企業者提
    供不實加盟資訊矇騙投資者，應構成詐欺及侵權行為，原審
    認「…投資者決定是否長期經營，均端視投資者自行決定…
    要與加盟相關業者無涉」一節，有違經驗法則。
  (4)又無經驗之人易受誤導，而上訴人因無加盟經驗，故向被上
    訴人甲○○、己○○詢問「錦城書坊」加盟事宜，卻遭其等
    以「加盟可獲專案貸款」之不實資訊誤導，使上訴人無法獲
    得正確投資評估，遂因錯誤而加盟，並非空言無憑。若被上
    訴人甲○○、己○○於當時沒有謊稱錦城企業社與台北商銀
    間有「兩家共同推出加盟專案貸款」之合作關係，及告知上
    訴人「加盟後不一定能獲貸」等情，則以上訴人資金不足、
    加盟創業已有困難之情況下，依其智慮豈有甘冒風險簽約加
    盟之理。是原審判決謂「…若其對加盟事業有質疑者，僅稍
    加詢問即可知悉，當無空言以其無加盟經驗等情，主張其係
    受到詐騙」，有悖經驗法則。
  (5)被上訴人己○○為加盟專案貸款之負責人之一，上訴人向己○○詢問申請貸款進度，乃人之常情，符合經驗法則。且如
    前所述，被上訴人甲○○、己○○先前為招攬上訴人加盟，
    與被上訴人丙○○共同偽造不實之系爭廣告文件，其等行為
    已不正當，依經驗法則，己○○唯恐上訴人知悉不能核貸後
    拒絕繼續加盟，將無法獲取加盟利益，因而隱匿此事藉以獲
    取加盟利益，亦非不可能。另被上訴人丙○○有無通知上訴
    人不能核貸一節，應以其於本院刑事庭審理中具結證稱：伊
    於94年11月底已忘記是否有通知上訴人不能核貸等語，較為
    可信。至被上訴人己○○於94年12月13日傳真給上訴人表示
    「很抱歉介紹台北商銀結果拖了那麼久」（見原審卷第66頁
    ），乃通知上訴人該專案程序尚在審查中，因故拖延甚久之
    意，並非告知不能核貸一事，倘若上訴人當時已知不能獲貸
    ，即會考慮自身資金不足恐日後倒店之風險，豈有不停止損
    失而繼續裝潢、添購設備、進貨等。原審認「…原告…於加
    盟後對於申請貸款之進度及結果等事項，應可直接詢問台北
    商銀，並無須由被告甲○○或己○○轉達或媒介之必要，…
    己○○非台北商銀負責該貸款案之人員，亦無隱匿之可能。
    …被告丙○○於本院審理時陳稱：…我應該…有通知原告。
    …益徵原告…當已…知悉…。己○○於94年12月13日有將核
    貸未過之訊息告知原告…難認…隱匿…」，有違經驗法則。
  (6)被上訴人甲○○、己○○係錦城企業社為加盟相關事項之代
    理人，於95年02月底代理被上訴人錦城企業社與上訴人解約
    後，自應立即將上訴人因加盟所簽發之票據交還或通知被上
    訴人錦城企業社相關人員不要提示，不因該票據非其等所執
    而免責。原審判決謂「…原告…交付系爭支票係…支付…權
    利金予…得利影視…並非被告甲○○、己○○等人所收執…
    自無返還…可能」，顯違經驗及論理法則。
  (7)被上訴人丙○○說詞前後矛盾，原審為何採信不利於上訴人
    部分，並未說明理由，亦未調查「系爭廣告文件有無製作權
    限之瑕疵或廣告內容是否屬實？甲○○、己○○有無誇大加
    盟後可獲專案貸款以免除資金不足之舉？有無據實告知該專
    案不一定能獲貸一情？有無誤導上訴人？或有無隱瞞加盟風
    險？」，以資判斷上訴人有無被騙及其意思表示有無錯誤，
    竟以銀行無一定核貸之事理，及上訴人應自行向被上訴人丙○○查詢或問明該貸款等事宜而未查證加盟資訊，且加盟之
    意均與被上訴人甲○○、己○○無涉，推論上訴人未被詐欺
    及意思表示並無錯誤，據為上訴人敗訴之判決，自有判決不
    備理由之違法。
  2.備位之訴部分：
    縱使被上訴人甲○○、己○○無詐欺及侵權行為，然因其2
    人之招攬方式足使上訴人陷入「加盟後可獲專案貸款而免除
    資金不足」之錯誤，而依系爭契約可證被上訴人甲○○為錦
    誠企業之代理人，上訴人因加盟事項所為之意思表示向被上
    訴人甲○○為之，即已生效。上訴人於95年05月間對被上訴
    人甲○○、己○○提出刑事告訴，且從95年06月01日起即已
    多次於刑事案件偵審期間向甲○○、己○○表示上訴人受到
    詐欺而加盟，不承認系爭契約，請求賠償等語，其真意乃行
    使錯誤之撤銷權，足認上訴人已於1 年內向被上訴人錦城企
    業社行使撤銷權。原審認「原告係於94年11月25日為訂約之
    意思表示，遲至96年03月20日始寄發存證信函行使撤銷權，
    其除斥期間…消滅。另原告向檢察署提起之刑事告訴，並非
    對意思表示之相對人為撤銷權之行使，況被告甲○○亦非系
    爭契約之相對人，…難遽認係撤銷權之行使」，違反民法第
    88條、第94條、第98條、第103 條等規定。
  3.上訴聲明為：原判決廢棄，改判：(1)先位聲明：被上訴人應
    連帶給付上訴人49萬元，及自支付命令送達翌日起至清償日
    止，按年息5 ％計算之利息。(2)備位聲明：被上訴人錦城企
    業社應給付上訴人485,000 元，及自94年11月26日起至清償
    日止，按年息5 ％計算之利息。
三、被上訴人於原審及本院之抗辯略以：
  (一)被上訴人甲○○、己○○、國傳公司部分：
  1.上訴人自承於95年06月01日發現被詐欺，卻遲至97年11月19
    日始聲請支付命令，其侵權行為損害賠償請求權已逾2 年時
    效而消滅。又系爭廣告文件係銀行提出之廣告物，並非被上
    訴人甲○○、己○○所偽造，而與上訴人簽訂系爭契約者為
    被上訴人錦城企業社，向銀行申貸須以上訴人名義提出，銀
    行核貸與否亦非被上訴人甲○○、己○○所能支配，更非其
    等兌現上訴人之支票，況支票發票人本應依法負發票人之責
    ，上訴人之支票遭退票係因存款不足所致，被上訴人甲○○
    、己○○並無侵權行為，亦無違公平交易法及消費者保護法
    ，被上訴人國傳公司依法無須負連帶賠償責任。另上訴人對
    甲○○、己○○提出詐欺等告訴，經不起訴處分後，上訴人
    再議亦遭駁回，上訴人聲請交付審判，本院刑事庭已裁定駁
    回（96年度聲判字第25號）。被上訴人甲○○、己○○及國
    傳公司於原審之答辯聲明為：上訴人之訴駁回。如受不利判
    決，願供擔保請准宣告免為假執行。
  2.另就本件上訴，被上訴人甲○○、己○○、國傳公司之抗辯
    除援用在原審所述外，另略以：依被上訴人甲○○、己○○
    之作業模式，其等一定清楚告訴加盟者，需經銀行審核條件
    符合，才能核貸，最後並需向加盟者收受費用，如其等一開
    始即知加盟者無法核貸，自不可能進行加盟之後續流程。而
    因其等無法實際確認加盟者之貸款條件，僅能依加盟者口述
    的條件，依其等經驗認為如此條件可能可以獲貸，但其等未
    提出任何保證。被上訴人己○○於94年12月13日傳真給上訴
    人表示「拖了那麼久」，係因台北商銀審核上訴人之條件時
    ，一直沒有消息，被上訴人己○○一直無法確認是否核貸，
    因此才稱很抱歉，拖了那麼久，並好意介紹另一家銀行審核
    ，而一般銀行人員就是否核貸，一定先通知當事人，所以上
    訴人一定比己○○更早知道上訴人無法核貸之情，其後己○○亦有告知上訴人，否則豈會有前述傳真。此外，上訴人迄
    未解除系爭契約，被上訴人甲○○、己○○、國傳公司均否
    認有詐欺，且其等因本件也賠了很多錢。答辯聲明均為：上
    訴人之訴駁回。
  (二)被上訴人永豐金控、永豐銀行延平分行、永豐銀行部分：
  1.被上訴人丙○○為被上訴人永豐銀行之員工，薪資由被上訴
    人永豐銀行發放，僅係派至被上訴人永豐銀行延平分行執行
    職務，丙○○與永豐銀行延平分行並無直接僱傭關係，亦非
    被上訴人永豐金控之員工，上訴人請求被上訴人永豐金控、
    永豐銀行延平分行依民法第188 條第1 項負僱用人之責任，
    顯無理由，本件被上訴人永豐金控、永豐銀行延平分行當事
    人不適格。又上訴人認本件侵權行為於94年10月間發生，其
    於97年11月間始聲請支付命令請求損害賠償，其請求權已罹
    於時效，被上訴人永豐金控爰以時效抗辯。另本件為上訴人
    與被上訴人甲○○、己○○、國傳公司因系爭契約所生之糾
    紛，與被上訴人丙○○、永豐金控、永豐銀行延平分行、永
    豐銀行無涉。再系爭廣告文件僅為宣傳文書，內有銀行保留
    核貸權之字樣，並非上訴人所稱加盟即可貸款。上訴人應證
    明其所經營之加盟店經營不善倒閉與被上訴人丙○○審核上
    訴人之貸款條件認不符申貸資格之間，具有因果關係。被上
    訴人永豐金控、永豐銀行延平分行、永豐銀行於原審之答辯
    聲明均為：上訴人之訴駁回。如受不利益判決，願供擔保請
    准宣告免為假執行。
  2.另就本件上訴，被上訴人永豐金控、永豐銀行延平分行、永
    豐銀行之抗辯除援用在原審所述外，另略以：原審判決固認
    被上訴人永豐銀行延平分行具當事人適格，惟因本件訴訟標
    的為民法第188 條之僱用人責任，上訴人既已列被上訴人永
    豐銀行為當事人，應認被上訴人永豐銀行延平分行不具當事
    人適格。答辯聲明均為：上訴駁回。如受不利益判決，願供
    擔保請准宣告免為假執行。
  (三)被上訴人丙○○部分：
  1.銀行對外提供之加盟店貸款文宣，任何加盟公司均會加入自
    己公司之字樣，然並非任何簽約加盟申請該專案貸款者銀行
    即應予核貸，最終仍須經過銀行授信之審核。被上訴人己○○確曾告知上訴人欲加盟被上訴人錦城企業社，惟該案嗣因
    資格及條件不符而退件，依銀行之作法應有將結果通知上訴
    人及被上訴人己○○，而上訴人後轉向日盛銀行貸款，亦因
    94年11底面臨卡債風暴，銀行信用貸款審核趨嚴而未通過。
    銀行之加盟店專案貸款，是對加盟者給予較低於一般信用貸
    款之優惠利率專案，並非為一定貸款之專案，依社會慣例及
    一般人對貸款認知，銀行保有對授信案件准駁之權，本件是
    上訴人與被上訴人國傳公司間之債權債務關係，與丙○○之
    業務範圍無涉，丙○○並未侵害原告之權益，且上訴人請求
    損害賠償已逾2 年時效。被上訴人丙○○於原審之答辯聲明
    為：上訴人之訴駁回。如受不利益判決，願供擔保請准宣告
    免為假執行。
  2.另就本件上訴，被上訴人丙○○之抗辯援用在原審所述。答
    辯聲明為：上訴駁回。如受不利益判決，願供擔保請准宣告
    免為假執行。
  (四)被上訴人錦城企業社部分：
  1.被上訴人錦城企業社與國傳公司間為拓展加盟業務而具合作
    關係，從招募加盟者至開始營運之整體過程，國傳公司負責
    前端加盟者之招攬、加盟店之規劃設計及裝潢水電工程，錦
    城企業社負責後端作業即書籍、DVD 、電腦設備等生財器具
    之供應、開店前之教育訓練及開店後之輔導，與加盟者接觸
    之機會僅有教育訓練、籌備開幕期間及開幕初期之輔導期間
    ，被上訴人國傳公司、甲○○及己○○均非被上訴人錦城企
    業社之代理人。且被上訴人錦城企業社與國傳公司間之相關
    資金往來均經由銀行匯款，錦城企業社並未持有各加盟店家
    所開立之支票及本票，錦城企業社對上訴人之系爭支票經提
    示遭退票一事並不清楚。又上訴人與錦城企業社成立系爭契
    約之法律關係，因此與錦城企業社有關之法律行為，上訴人
    應向錦城企業社為之，惟上訴人於95年02月27日與甲○○合
    意終止系爭契約，並任由甲○○、己○○取回上訴人店內之
    書籍、光碟，卻未索回上訴人自行簽發之前揭票據，有違常
    情。況書籍與光碟既已送達上訴人加盟之書店，足認錦城企
    業社已履行系爭契約之約定，並無故意或過失。被上訴人錦
    城企業社於原審之答辯聲明為：上訴人之備位之訴駁回。
  2.另就本件上訴，被上訴人錦城企業社之抗辯援用在原審所述
    。答辯聲明為：上訴駁回。如受不利益判決，願供擔保請准
    宣告免為假執行。
四、本院之判斷：
  (一)上訴人主張：其於94年10間與被上訴人甲○○及己○○（分
    別為國傳公司之法定代理人及業務經理）洽談漫畫書店加盟
    事宜，嗣於94年11月25日與被上訴人錦城企業社訂立系爭契
    約，並開始進行開店之準備工作，店內裝潢工程於94年12月
    15日開工，於94年12月21日完工，上訴人並自95年01月04日
    起開始營業；而因上訴人資金不足，前由被上訴人己○○傳
    真系爭廣告文件予上訴人，上訴人收受系爭廣告文件後即向
    被上訴人永豐銀行（前身為台北商銀）申請貸款，嗣因上訴
    人條件及資格不符信貸條件而未獲貸款，上訴人因資金不足
    ，於95年02月27日決定關店，口頭向甲○○表示解除系爭契
    約，店內營業至95年03月01日止，被上訴人甲○○、己○○
    則於95年03月07日至上訴人店內搬走相關書本、光碟等物品
    等情，業據提出系爭契約（僅有最後一頁）、系爭廣告文件
    等影本各1 份在卷為憑（均附於台北地院支付命令卷內），
    亦有被上訴人甲○○、己○○、國傳公司等提出之系爭契約
    （完整版本）影本1 份為憑（見原審卷第120 至126 頁），
    復為兩造所不爭執，堪信為真。
  (二)上訴人另主張：被上訴人等之行為構成共同侵權行為，應負
    連帶賠償責任，且上訴人係因被上訴人之詐欺而為簽立系爭
    契約之意思表示，上訴人亦主張撤銷該意思表示等語，則為
    被上訴人所否認，並分別以前詞置辯。經查：
  1.侵權行為之時效部分：
    本件上訴人主張其於95年06月間知悉被上訴人甲○○、己○○等人有詐欺等侵權行為，查上訴人於97年11月21日向台北
    地院對被上訴人等聲請支付命令，有該聲請狀之收文日期戳
    可憑（見台北地院支付命令卷第1 頁），又上訴人曾分別於
    96年03月20日、97年05月27日寄發存證信函予被上訴人甲○○、己○○，表示請求其等負侵權行為賠償責任之意（見台
    北地院97年審訴字第2924號民事案卷【下稱台北地院審訴字
    案卷】之證六及本院98年訴字第1000號民事案卷第34頁），
    是核諸民法第125 條、第129 條規定，應認上訴人之侵權行
    為損害賠償請求權尚未罹於2 年時效，先予敘明。
  2.按因故意或過失，不法侵害侵害他人之權利者，負損害賠償
    責任。故意以背於善良風俗之方法，加損害於他人者，亦同
    。違反保護他人之法律，致生損害於他人者，負賠償責任。
    數人共同不法侵害他人之權利者，負連帶賠償責任，不能知
    其中孰為加害人者，亦同。民法第184 條第1 項、第2 項前
    段、第185 條第1 項分別定有明文。又當事人主張有利於己
    之事實者，就其事實有舉證之責任，民事訴訟法第277 條前
    段亦有明文；民事訴訟如係由原告主張權利者，應先由原告
    負舉證之責，若原告先不能舉證，以證實自己主張之事實為
    真實，則被告就其抗辯事實即令不能舉證，或其所舉證據尚
    有疵累，亦應駁回原告之請求（參照最高法院17年上字第91
    7 號判例）。本件上訴人主張：其係受被上訴人等之詐欺而
    簽立系爭契約，並因被上訴人等之共同侵權行為而受有損害
    等語，業據被上訴人否認，依前開說明，自應由上訴人就其
    受詐欺而為意思表示之有利於己之事實舉證以實其說，上訴
    人並需證明其所受之損害，確係由於被上訴人（加害人）之
    行為所致，且被上訴人行為具有不法性即違反法律強制或禁
    止規定。
  3.上訴人主張：被上訴人甲○○、己○○於上訴人決定加盟前
    ，知悉上訴人資金不足，其等為免上訴人資金不足而不願加
    盟，遂謊稱「我們有配合的銀行，有專門為資金不足的加盟
    者推出這個加盟專案貸款」、「你的條件…可以貸的啦」、
    「有很多加盟店都是貸款，你的條件沒問題，很多加盟者都
    這樣成功」、「要是你不加盟，你又不是我們的加盟者，我
    們不可能無緣無故幫你去貸款，我們又不是慈善機構，只有
    加盟才可以有專案貸款」、「只要加盟便可獲得專案貸款，
    不用擔心資金不足」、「這方面我們很專業，跟著專家走，
    成功就一半」等語，捏造「加盟便可獲得專案貸款」之錯誤
    資訊，誘使上訴人陷於錯誤而加盟等語，業為被上訴人甲○○、己○○否認，甲○○、己○○並略稱：我們在招攬上訴
    人時，有過濾上訴人的條件，但我們能理解的範圍只是依照
    上訴人口述的資料，上訴人說他的信用條件沒有問題，有正
    常收入，信用卡也都沒有遲繳，但他沒有提到有房貸的問題
    ，我們有告知貸款時需要保證人，他當時說他哥哥可以當保
    證人，也稱他哥哥的信用沒有問題，但他沒有提到他哥哥的
    房子已超貸，以我們判斷，如果他的信用都沒有問題，銀行
    審核通過的可能性較高，但徵信還是需要銀行來做，我們沒
    有徵信的權限，所以審核的權利還是在銀行，不是我們，我
    們是告訴他，以他的條件可以去貸款，但不是說他的條件一
    定可以獲得撥款，我們並沒有保證他一定可以貸得到款等語
    。按上訴人雖主張：甲○○、己○○向其招攬時謊稱「上訴
    人只要加盟一定可以獲得貸款」等語，惟並無法舉證以實其
    說，而被上訴人甲○○、己○○之前開辯解，並無證據足認
    有何不可採之情，亦核與常情無違，故上訴人之此部分主張
    ，尚難採信。
  4.上訴人主張：甲○○、己○○、錦城企業社及丙○○在上訴
    人加盟前，提供內容不實且係偽造之系爭廣告文件，使上訴
    人陷於錯誤而加盟，故認前開被上訴人有共同詐欺行為等語
    。查：
  (1)被上訴人錦城企業社於甲○○等人向上訴人招募加盟時，另
    有招募其他加盟業者，並在經營中，當非虛設之公司行號，
    有臺北市政府警察局文山第一分局北市警文一分刑字第0953
    1961600 號函暨查訪紀錄表及照片、文山第二分局北市警文
    二分刑字第09531872400 號函暨調查筆錄、加盟契約書及照
    片、高雄縣政府警察局林園分局高縣林警偵字第0950012253
    號函暨調查筆錄及照片、臺中市警察局第四分局中分四偵字
    第09500087676 號函暨照片在卷可稽（見桃園地檢署95年交
    查字第600 號偵查卷宗第96至136 頁）。而上訴人於加盟後
    所經營之「錦城中埔店」於94年12月21日裝潢完工，並由上
    訴人親自驗收，上訴人亦有向錦城企業社購買書籍及光碟後
    ，自95年01月04日起開始營業至95年03月01日等情，亦為兩
    造所不爭執（有錦城租售館工程報價單、桃園中埔店工程驗
    收單及平面圖、書籍點收單等，附於前開偵查卷內第63至67
    頁），足認被上訴人甲○○、己○○對上訴人招攬加盟錦城
    企業社後，上訴人確有因加盟而實際經營加盟事業。
  (2)上訴人乃稱：前開被上訴人等所提出之系爭廣告文件，係偽
    造文書且內容不實等語。經查，前開文件上雖載有「錦城書
    坊專案貸款」等語，惟並無「一定核貸」等相關文意之字句
    。按所謂「專案貸款」，依一般人之理解，應係針對特定貸
    款人，在其條件符合貸款之資格條件後由銀行給與某種優惠
    之方案。又按銀行本以營利為目的，故其推出之任何貸款方
    案，必仍須經過一定程度之風險評估，亦即銀行均會對申請
    貸款者設有一定的資格、要件限制，符合後始能准予核貸，
    以確保銀行在放款後可因貸款人之正常繳息、還款，或可藉
    由向貸款人提供之保證人、擔保品求償因而獲利及回收成本
    。是系爭廣告文件雖未記載「銀行保留核貸與否」等語，惟
    此乃屬一般人可得認知之事項，尚難因該文件未載上情而認
    被上訴人有何詐欺或不法之侵權行為。故上訴人稱：所謂專
    案貸款，應係一經申請貸款即予核貸，因系爭廣告文件記載
    「錦城書坊專案貸款」，致上訴人誤信一經加盟錦城書坊必
    定可獲專案貸款而簽訂系爭契約，故前開被上訴人有共同詐
    欺行為等語，容有誤會，尚難憑採，且亦難認被上訴人等有
    何偽造文書、廣告不實或未確保廣告內容真實之問題。
  5.上訴人又稱：甲○○、己○○、丙○○於得知上訴人向台北
    商銀申辦之貸款未通過後，卻隱瞞該事實，直至95年01月間
    才告知上訴人，使上訴人繼續裝潢、投入資金而受有損害等
    語。經查，被上訴人己○○早於95年08月24日在桃園地檢署
    檢察官偵查中即稱：94年11月間錦城書坊向台北商銀申辦優
    惠專案貸款，是己○○與我接洽，說有2 個客戶要加盟，我
    將以前與其他客戶合作之專案貸款資料（即系爭廣告文件）
    傳真給己○○參考，之後約1 週後客戶主動跟我聯絡，並傳
    真一些申辦貸款資料給我以供銀行書面審查，其中是否有庚○○，我忘了，但同年11月底因銀行界爆發卡債風波，信用
    貸款之銀根緊縮，我有以電話跟2 位客戶說明他們的條件經
    銀行審核未符合條件，我也有跟己○○說該2 位客戶貸款沒
    有核過。當初上開2 位客戶是直接傳真申辦貸款資料給我並
    與我聯絡，己○○只是要我幫忙將客戶資料送銀行審核，她
    並未介入等語（見桃園地檢署95年交查字第600 號偵查卷第
    91 至92 頁），而被上訴人甲○○、己○○亦均否認有隱瞞
    及遲延告知上訴人核貸未過資訊之情；且依己○○於94年12
    月13日傳真予上訴人之信件，已略稱：很抱歉介紹台北商銀
    結果拖了那麼久，我昨天有問了日盛銀行，他們也可以做貸
    款，如果可以，不知道您是否要試試等語（見原審卷第66頁
    ），是應認被上訴人丙○○、己○○、甲○○前開所辯，尚
    非全然無據，是上訴人主張：甲○○、己○○、丙○○有隱
    瞞及遲延告知核貸未過資訊一節，惟並未提出具體事證，尚
    難遽信為真。此外，上訴人亦不否認其前向台北商銀（即永
    豐銀行）申請貸款時，曾於94年12月間傳真相關貸款資料予
    台北商銀等語（見前開偵查卷第139 頁之95年10月05日偵訊
    筆錄），是可知上訴人對於其向台北商銀申請貸款之對應窗
    口應知之甚詳。則對於申請貸款之進度及結果等事項，若上
    訴人果認為「台北商銀」核貸與否確將嚴重影響其加盟、繼
    續投入資金之意願者，則其大可直接詢問台北商銀，並無需
    等待由甲○○或己○○轉達之必要。是上訴人謂：因甲○○
    、己○○遲未告知，上訴人因而至95年01月始知核貸未過一
    情，亦難認有據。
  6.再依被上訴人錦城企業社之光碟部經理張瑛政於偵查中證稱
    略以：錦城企業社係向訴外人得利影視取得光碟代理權，由
    錦城書坊提供光碟予加盟者，我負責向加盟者收取每月光碟
    之權利金，交與錦城企業社，再由被告錦城書坊交與得利影
    視，我向上訴人收取系爭支票，係用於支付每月光碟之權利
    金等語（見前開偵查卷第150 至151 頁）。此與被上訴人錦
    城企業社於原審所稱：上訴人開立系爭支票是用來購買訴外
    人得利影視影片之權利金，性質上類似預付貨款等語，大致
    相符。據上，可知上訴人依約交付之系爭支票係用於支付每
    月光碟之權利金予訴外人得利影視，並非被上訴人甲○○、
    己○○等人所收執，是甲○○、己○○等人自無返還系爭支
    票之責。況系爭支票係用以支付每月光碟權利金之用，上訴
    人店內既確有使用訴外人得利影視光碟之事實，則得利影視
    因而提示系爭支票用以清償上訴人所積欠之債務，難認被上
    訴人甲○○、己○○等人有何侵權行為。再者，因上訴人無
    法清償書款及光碟權利金，被上訴人甲○○、己○○等始至
    上訴人店內將書籍、光碟搬走等情，為上訴人所不否認，並
    有上訴人於95年02月24日寄給己○○之電子郵件1 份可憑（
    見原審卷第128 頁），足見上訴人對於退票後仍有積欠債務
    ，尚須歸還店內書籍、影片之事並非不知情，則其主張：甲○○、己○○取回物品後，使系爭支票兌現造成其信用受損
    ，應負侵權行為責任等情，難認有據。
  7.另按，法人對其董事或其他有代表權之人因執行職務所加於
    他人之損害，與該行為人負連帶賠償之責任，民法第28條有
    明文規定。又受僱人因執行職務，不法侵害他人之權利者，
    由僱用人與行為人連帶負損害賠償責任，同法第188 條第1
    項亦有明文。故法人對其董事或有代表權人或受僱人之執行
    職務之行為，負上開損害賠償責任，需以其董事或有代表權
    人或受僱人之行為，符合上開一般侵權行為規定為前提要件
    。又公司負責人對於公司業務之執行，如有違反法令致他人
    受有損害時，對他人應與公司負連帶賠償之責，公司法第23
    條第2 項復有明文。此條文所定之連帶賠償責任，係雖基於
    法律之特別規定而來，本質上並非侵權行為之責任，然仍以
    行為具不法性為構成要件之一。如前所述，本件被上訴人甲○○、己○○及丙○○之上開行為並不構成侵權行為，亦未
    具有不法性，則依前開規定，被上訴人國傳公司對其負責人
    即甲○○、受僱人己○○之執行加盟業務行為，自無須負連
    帶賠償責任；被上訴人永豐公司、永豐銀行及永豐延平分行
    對於上訴人所指其等受僱人丙○○所為製作系爭廣告文件、
    核貸業務等之行為，亦無負連帶賠償責任之必要。
  8.再按，加盟事業是否能如期獲利，除取決於市場因素外，亦
    受到國家整體金融政策、經濟景氣、社會環境等因素交互影
    響，非可由任何人保證未來之獲利變化，蓋凡投資商業行為
    本有風險，絕無可能人人獲利，為眾所週知之事實，投資者
    既得以完全自由意志決定何時、為何種商業行為，其盈虧、
    風險自應由投資者自行承擔。且現今資訊取得甚為容易，投
    資人於投資前均可自行查證並評估投資風險，本件上訴人（
    63年10月生）於94年10月間洽談加盟事宜時已31歲，亦有6
    年之工作經驗，且其學歷為大學畢業，應認已具備相當智識
    能力及社會經驗，對於社會常情事理難謂全然不知，若其對
    加盟事業有質疑者，僅稍加詢問即可知悉，當無空言以其無
    加盟經驗等情，主張其係受到被上訴人等詐騙。
  9.據上，被上訴人7 人既均無詐欺等侵權行為，則上訴人主張
    其等應負侵權行為之連帶損害賠償責任一節，即非有據；而
    上訴人復主張：其受詐欺後，已撤銷系爭契約（加盟）之意
    思表示，被上訴人等應依不當得利之法律規定，返還所受之
    利益等語，自亦屬無據，不應准許。
  (三)上訴人另以備位之訴主張：其與被上訴人錦城企業社訂立之
    系爭契約，係因被上訴人甲○○、己○○等提供不實之系爭
    廣告文件，上訴人訂立系爭契約之意思表示有錯誤，依民法
    第88條規定得撤銷該意思表示，上訴人已於96年03月20日（
    見台北地院97年審訴字第2924號民事卷內證六）以存證信函
    向錦城企業社及國傳公司撤銷錯誤之意思表示，且其先前已
    向甲○○提出刑事告訴，亦可認為已表示撤銷錯誤之意思表
    示，則依民法第179 條規定，被上訴人錦城企業社自應返還
    所受領之利益等語，亦為被上訴人錦城企業社所否認，並以
    前詞置辯。查：
  1.按「意思表示之內容有錯誤，或表意人若知其事情即不為意
    思表示者，表意人得將其意思表示撤銷之。但以其錯誤或不
    知事情，非由表意人自己之過失者為限」，民法第88條第1
    項定有明文。再按「民法第88條之規定，係指意思表示之內
    容或表示行為有錯誤者而言，與為意思表示之動機有錯誤之
    情形有別」（參照最高法院51年台上字第3311號判例要旨）
    。又民法第88條所定「表意人若知其情事，即不為意思表示
    」，係指表意人雖知表示行為之客觀意義，但於行為時，誤
    用其表示方法之謂。亦即表示方法有所錯誤，以致與其內心
    之效果意思不一致，如欲寫千公斤，誤為千台斤是（參照最
    高法院81年度台上字第322 號判決要旨）。
  2.上訴人主張：因系爭廣告文件內容不實，致上訴人意思表示
    之內容有錯誤一節，並未舉證以實其說，依舉證責任分配原
    則，不能認為真正。且如前所述，系爭廣告文件並無何足以
    引人錯誤之內容，而上訴人所指被上訴人甲○○、己○○向
    其招攬加盟時有不實言語一節，亦無足採信，從而，上訴人
    主張其因系爭廣告文件等致其簽立系爭契約之意思表示錯誤
    一節，自屬無據。況再如前述，現今資訊取得甚為容易，投
    資人於投資前均可自行查證並評估投資風險，此外，上訴人
    亦自承其當初知悉本件加盟事項，即係透過網路查詢而知，
    是上訴人若謂其簽立系爭契約之意思表示有何錯誤，亦可認
    其錯誤或不知事情，係由上訴人自己之過失所致，依民法第
    88條第1 項但書規定，上訴人亦不得主張撤銷意思表示。從
    而，上訴人主張於其撤銷系爭契約之意思表示後，被上訴人
    錦城企業社係無法律上原因而受有利益，應予返還一節，亦
    屬無據。據上，上訴人關於備位之訴之主張，亦為無理由。
五、綜上所述，上訴人先位聲明依侵權行為、不當得利之法律關
    係，請求被上訴人應連帶給付上訴人49萬元及相關法定遲延
    利息，另備位聲明依不當得利之法律關係，請求被上訴人錦
    城企業社應給付原告485,000 元及相關法定遲延利息，均為
    無理由，應予駁回。是以原審駁回上訴人之訴，並無違誤。
    上訴意旨指摘原判決不當，求予廢棄改判，為無理由，應駁
    回其上訴。
六、本件事證已臻明確，兩造其餘攻擊防禦方法，核與本件判決
    結果無影響，無庸逐一論述，併此敘明。
七、結論：本件上訴為無理由，依民事訴訟法第436 條之1 第3
    項、第463 條、第449 條第1 項、第78條，判決如主文。
中    華    民    國    99    年    8     月    31    日
                      民事第三庭  審判長法  官  黃漢權
                                        法  官  陳心婷
                                        法  官  周玉
上列正本證明與原本無異
本判決不得上訴
中    華    民    國    99    年    8     月    31    日
                                        書記官  楊郁馨

司法院資訊處製作；財團法人民間司法改革基金會備份。
